ACORDAO-COMPLETO-2437249

ACÓRDÃO 2909/2020 ATA 41/2020 - PLENÁRIO

VISTOS, relatados e discutidos estes autos administrativos com proposta de realização de ação de controle, na modalidade auditoria, para avaliar as ac¿o¿es governamentais e os riscos a¿ protec¿a¿o de dados pessoais, com o objetivo de elaborar diagno¿stico acerca dos controles implementados pelas organizac¿o¿es pu¿blicas federais para adequac¿a¿o a¿ Lei Geral de Proteção de Dados - LGPD, bem como induzir essas organizac¿o¿es a conduzirem iniciativas para providenciar o pleno cumprimento da legislac¿a¿o.
ACORDAM os Ministros do Tribunal de Contas da União, reunidos em Sessão do Plenário, diante das razões expostas pelo Relator, em:
9.1. autorizar a realização da fiscalização proposta;
9.2. restituir os autos à Coordenação-Geral de Controle Externo de Gestão de Processos e Informações da Secretaria-Geral de Controle Externo, para a adoção das providências a seu cargo.

Processo administrativo com proposta de fiscalização para avaliar as ações governamentais e os riscos à proteção de dados pessoais.

Órgãos e entidades do Governo Federal.

3. Interessado:
3.1. Interessado: Tribunal de Contas da União.

13.1. Ministros presentes: Ana Arraes (na Presidência), Walton Alencar Rodrigues, Benjamin Zymler, Augusto Nardes (Relator), Aroldo Cedraz e Raimundo Carreiro.
13.2. Ministros-Substitutos presentes: Augusto Sherman Cavalcanti, Marcos Bemquerer Costa e André Luís de Carvalho.

AUGUSTO NARDES

Trata-se de proposta de fiscalização encaminhada pela Secretaria de Fiscalização de Tecnologia da Informação (Sefti) , peça 4, tipo auditoria, para avaliar as ac¿o¿es governamentais e os riscos a¿ protec¿a¿o de dados pessoais, com o objetivo específico de elaborar diagno¿stico acerca dos controles implementados pelas organizac¿o¿es pu¿blicas federais para adequac¿a¿o a¿ Lei Geral de Proteção de Dados - LGPD, bem como induzir essas organizac¿o¿es a conduzirem iniciativas para providenciar o pleno cumprimento da legislac¿a¿o. 
2.	A referida ação tem previsão de utilização de 97 homens-dia (HD) , com início em outubro de 2020 e término em dezembro de 2020. 
3.	A unidade técnica adotou os seguintes critérios para fundamentar a proposta ora sob exame:
	- Risco: Organizac¿o¿es pu¿blicas na¿o estarem aderentes a¿ LGPD mesmo apo¿s o ini¿cio de vige¿ncia da Lei. Dados pessoais tratados em desconformidade com a legislac¿a¿o. Vige¿ncia da LGPD sem o pleno funcionamento da Autoridade Nacional de Protec¿a¿o de Dados (ANPD) ;
	- Oportunidade: A LGPD entrou em vigor em setembro e grande parte das organizac¿o¿es na¿o esta¿o em conformidade com a legislac¿a¿o. Ademais, os resultados da auditoria podera¿o guiar as organizac¿o¿es na conduc¿a¿o de iniciativas para adequac¿a¿o a¿ Lei;
	- Materialidade: Apesar de as organizações puúblicas estarem isentas de multas aplicadas pela Autoridade Nacional de Protec¿a¿o de Dados, os impactos causados por divulgac¿a¿o impro¿pria de dados pessoais podem resultar em ac¿o¿es judiciais com consequente dano ao era¿rio;
	- Relevância: Pai¿ses que na¿o proveem mecanismos de protec¿a¿o de dados pessoais esta¿o perdendo oportunidades comerciais. Ademais, lei similar entrou em vigor na Unia¿o Europeia recentemente (2018) , o que deixou o tema protec¿a¿o de dados ainda mais relevante. Sem protec¿a¿o de dados na¿o ha¿ privacidade.; e
	- Retorno ou benefícios esperados: Avaliac¿a¿o da suficie¿ncia e da efetividade das pra¿ticas de protec¿a¿o aos dados pessoais. Conscientizac¿a¿o das organizac¿o¿es pu¿blicas federais quanto a¿ necessidade de promoverem a implementac¿a¿o de controles para adequac¿a¿o a¿ LGPD. Criac¿a¿o de base de conhecimento, aderente a¿ realidade governamental, para auxiliar organizac¿o¿es pu¿blicas federais na conduc¿a¿o de projetos de adequac¿a¿o a¿ LGPD. Induc¿a¿o da estruturac¿a¿o da Autoridade Nacional de Protec¿a¿o de Dados (ANPD) . Diagno¿stico de como esta¿ a adequac¿a¿o das organizac¿o¿es pu¿blicas federais a¿ LGPD. Acesso dos cidada¿os aos direitos estabelecidos na LGPD.
3.	A Coordenac¿a¿o-Geral de Controle Externo de Gesta¿o de Processos e Informac¿o¿es pronuncia-se (peça 5) favoravelmente à ação de controle, essencialmente nos seguintes termos:
"9. Considerando os requisitos da proposta, compati¿veis com os esforc¿os de 97 HDs previstos para a realizac¿a¿o da ac¿a¿o de controle, bem como se encontrar em conformidade com as orientac¿o¿es contidas na Resoluc¿a¿o-TCU 308/2019 c/c a Portaria-Segecex 14, de 29/10/2014, tendo em vista, ainda, a convenie¿ncia e o enquadramento ao Plano Operacional-Segecex 2019-2021, propo¿e-se a aprovac¿a¿o da proposta da unidade te¿cnica e o encaminhamento ao gabinete do relator, Exmo. Min. Augusto Nardes, para as provide¿ncias previstas no § 4o do art. 17 da Resoluc¿a¿o-TCU 308/2019."
	É o Relatório.

não há.

Não atuou.

ADMINISTRATIVO. PROPOSTA DE FISCALIZAÇÃO. AVALIAÇÃO DAS AÇÕES GOVERNAMENTAIS E OS RISCOS À PROTEÇÃO DE DADOS PESSOAIS. AUTORIZAÇÃO.

ADMINISTRATIVO (ADM)

Secretaria de Fiscalização de Tecnologia da Informação - Sefti.

Trata-se de proposta de fiscalização encaminhada pela Secretaria de Fiscalização de Tecnologia da Informação (Sefti) , tipo auditoria, para avaliar as ac¿o¿es governamentais e os riscos a¿ protec¿a¿o de dados pessoais, com o objetivo de elaborar diagno¿stico acerca dos controles implementados pelas organizac¿o¿es pu¿blicas federais para adequac¿a¿o a¿ Lei Geral de Proteção de Dados - LGPD, bem como induzir essas organizac¿o¿es a conduzirem iniciativas para providenciar o pleno cumprimento dessa legislac¿a¿o.
2.	A ação de controle proposta, sob responsabilidade da Sefti, abrangerá entre outros órgãos a Câmara dos Deputados, Conselho Nacional de Justiça, Conselho Nacional do Ministério Público, Gabinete de Segurança Institucional, Senado Federal e Tribunal de Contas da União. 
3.	A Sefti encaminhou a Proposta de Fiscalização nº 2081 (peça 4) conforme orientação da Resolução-TCU 308, de 13/2/2019, inclusive as justificativas expressas quanto aos quesitos risco, oportunidade, materialidade e relevância, conforme abaixo:
"Risco: organizações públicas não estarem aderentes à LGPD mesmo após o início de vigência da Lei. Dados pessoais tratados em desconformidade com a legislação. Vigência da LGPD sem o pleno funcionamento da Autoridade Nacional de Proteção de Dados (ANPD) . 
Oportunidade: a LGPD foi aprovada em 2018 e apesar de ter entrado em vigor em setembro de 2020, vem sendo discutida há 2 anos. Houve um processo de amadurecimento e se presume que os órgãos tenham adotado medidas para se adequar. Ademais, se grande parte das organizações não estiverem em conformidade com a legislação, os resultados da auditoria poderão guiar as organizações na condução de iniciativas para adequação à Lei. Se houverem órgãos em estágio avançado de adaptação à Lei, esses casos serão relatados como boas práticas e citados como referências. 
Materialidade: apesar de as organizações públicas estarem isentas de multas aplicadas pela ANPD, os impactos causados por divulgação imprópria de dados pessoais podem resultar em ações judiciais com consequente dano ao erário.
Relevância: países que não proveem mecanismos de proteção de dados pessoais estão perdendo oportunidades comerciais. Ademais, lei similar entrou em vigor na União Europeia recentemente (2018) , o que deixou o tema proteção de dados ainda mais relevante. Sem proteção de dados não há privacidade.
Retorno ou benefício (s) esperado (s) : avaliação da suficiência e da efetividade das práticas de proteção aos dados pessoais. Conscientização das organizações públicas federais quanto à necessidade de promoverem a implementação de controles para adequação à LGPD. Criação de base de conhecimento, aderente à realidade governamental, para auxiliar organizações públicas federais na condução de projetos de adequação à LGPD. Indução da estruturação da ANPD. Diagnóstico de como está a adequação das organizações públicas federais à LGPD. Acesso dos cidadãos aos direitos estabelecidos na LGPD."
4.	Observa-se que a ação de controle, ora proposta pela Sefti, está inserida no Sistema Planejar (ação nº 48) e consta no Plano Operacional Segecex 2019-20121 como meta no indicador "Outras Ações de C.E.".
5.	A proposta de fiscalização está alinhada com o Plano Estratégico do TCU 2015-2021, constante do Objetivo Estratégico 50 "Induzir a disponibilidade e a confiabilidade de informações na Administração Pública".
6.	A proponente informa que necessitará de 97 HDS para executar a ação fiscalizatória e o custo total previsto para a realização da fiscalização, relativo aos auditores envolvidos, de acordo com a proposta de peça 4, resulta no montante de R$ 164.900,00.
7.	Considerando que a Segecex se manifestou favoravelmente ao pleito formulado pela Sefti (peça 5) , foi atestada a compatibilidade dos recursos humanos demandados com a complexidade da auditoria a ser realizada, foram atendidos os requisitos estabelecidos na Resolução TCU 308/2019 e a fiscalização em tela se enquadra no Plano Operacional da Segecex relativo ao triênio 2019-2021, julgo que a presente proposta de fiscalização deve ser aprovada por este colegiado.
8.	Cabe lembrar, ainda, que a presente proposta, por se enquadrar no caso do inciso III, § 5o, art. 17, da Resoluc¿a¿o TCU 308/2019, deve ser submetida ao Plena¿rio do Tribunal para deliberac¿a¿o.
	
	Diante do acima exposto, manifesto-me em concordância com a proposta formulada pela unidade técnica, que contou com a aprovação da Segecex e VOTO por que o Tribunal adote o Acórdão que ora submeto à elevada apreciação do Plenário.
TCU, Sala das Sessões Ministro Luciano Brandão Alves de Souza, em 28 de outubro de 2020.
Ministro JOÃO AUGUSTO RIBEIRO NARDES 
Relator